臺灣臺中地方法院民事判決
111年度家繼簡字第10號
原      告  聯邦商業銀行股份有限公司

法定代理人  林鴻聯
訴訟代理人  歐昭廷
被      告  李明華
訴訟代理人  吳冬翔
被      告  吳建隆
            吳淑美
            吳建文
            吳婕綾
上  一  人
訴訟代理人  洪國柱
上列當事人間請求代位請求分割遺產事件，本院於民國111年3月
1日言詞辯論終結，判決如下：
    主  文
一、被告李明華、吳建隆、吳淑美、吳建文、吳婕綾應就被繼承
    人吳長水所遺如附表一編號1號所示之不動產辦理繼承登記
    。
二、被告李明華、吳建隆、吳淑美、吳建文、吳婕綾就被繼承人
    吳長水所遺如附表一編號1號至3號所示之遺產，應依如附表
    一「本院分割方法」欄所示之方法分割。
三、原告其餘之訴駁回。
四、訴訟費用由被告李明華、吳建隆、吳淑美、吳建文、吳婕綾
    按如附表二所示比例負擔。
    事實及理由
甲、程序部分：
一、按家事訴訟事件，除本法別有規定者外，準用民事訴訟法之
    規定，家事事件法第51條定有明文。又按不變更訴訟標的，
    而補充或更正事實上或法律上之陳述者，非為訴之變更或追
    加，民事訴訟法第256條定有明文。本件原告起訴時原主張
    被繼承人吳長水就附表一編號1號所示土地應有部分為624分
    之156，嗣於民國111年3月1日言詞辯論期日，當庭更正上開
    土地應有部分為156分之39（見本院卷第120頁），核屬更正
    事實上之陳述，揆諸首開規定，自應准許。　　
二、本件被告吳建隆、吳淑美、吳建文經合法通知，無正當理由
    ，未於最後言詞辯論期日到場，核無民事訴訟法第386條各
    款所列情形，依家事事件法第51條準用民事訴訟法第385條
    第1項前段規定，爰依原告之聲請，由其一造辯論而為判決
    。　　
乙、實體部分：
壹、原告起訴主張略以：被告吳建隆積欠原告新臺幣（下同）20
    萬8,865元之本息尚未清償，原告已取得鈞院109年度沙簡字
    第122號民事判決及確定證明書為執行名義。而被繼承人吳
    長水死亡後，遺有如附表一所示之遺產，被告李明華、吳建
    隆、吳淑美、吳建文、吳婕綾（下稱被告5人）為被繼承人
    吳長水之繼承人，應公同繼承遺產。被告吳建隆未清償積欠
    原告之債務，而其名下除如附表一所示繼承被繼承人吳長水
    所有之財產外，已無其餘財產可供原告執行，故原告為保全
    債權，顯有提起本件訴訟之必要。惟因如附表一所示之財產
    未分割前為被告5人公同共有，如無分割，顯然妨礙原告對
    被告吳建隆財產之執行，又如附表一所示遺產並無不能分割
    之情形，亦無不分割之約定，被告吳建隆依法本得隨時請求
    分割遺產卻怠於行使其權利，原告依民法第242條、第1164
    條規定，代位被告吳建隆請求分割如附表一所示之財產，且
    依如附表二所示之應繼分比例分割為分別共有等語。並聲明
    ：一、被告應就被繼承人吳長水所遺如附表一所示之遺產辦
    理繼承登記。二、被告就被繼承人吳長水所遺如附表一所示
    之遺產，應按附表二所示應繼分比例分割。
貳、被告方面：
一、被告李明華則以：被告李明華係被繼承人吳長水之配偶，應
    先由被告李明華依夫妻剩餘財產分配請求權，先分得被繼承
    人吳長水遺產之2分之1，其餘再由其他繼承人均分等語。
二、被告吳婕綾則以：我同意被告李明華先分配取得被繼承人吳
    長水財產之2分之1，剩餘由其他繼承人均分等語。
三、被告吳建文未於言詞辯論期日到場，據其以前提出之書狀記
    載：被繼承人吳長水之遺產應先由被告李明華取得一半，剩
    餘財產方由被告5人共同繼承，被告吳建隆應得遺產應未達
    被繼承人吳長水遺產之5分之1等語。
四、被告吳建隆、吳淑美均未於言詞辯論期日到場，亦未提出書
    狀做任何聲明或陳述。
參、本院得心證之理由：
一、遺產繼承人，除配偶外，依下列順序定之：（一）直系血親
    卑親屬。（二）父母。（三）兄弟姊妹。（四）祖父母。前
    條所定第一順序之繼承人，以親等近者為先。第1138條所定
    第一順序之繼承人，有於繼承開始前死亡或喪失繼承權者，
    由其直系血親卑親屬代位繼承其應繼分。同一順序之繼承人
    有數人時，按人數平均繼承。又繼承人有數人時，在分割遺
    產前，各繼承人對於遺產全部為公同共有。除法律另有規定
    或契約另有訂定者外，繼承人得隨時請求分割遺產。民法第
    1138條、第1139條、第1140條、第1141條前段、第1151條、
    第1164條前段分別定有明文。經查，原告主張被繼承人吳長
    水於107年3月7日死亡，遺有如附表一編號1號至4號所示之
    財產，繼承人為被告5人，又被繼承人吳長水之繼承人應繼
    分比例如附表二所示，再被告5人就如附表一編號1號所示之
    財產尚未辦理繼承登記，亦迄未就如附表一編號1號至3號所
    示財產達成分割協議等事實，業據其提出財政部中區國稅局
    遺產稅免稅證明書、本院家事庭109年3月2日中院麟家合字
    第1090017063號函、被繼承人吳長水之繼承系統表、戶籍謄
    本、土地登記第一類謄本附卷可稽（見本院卷第31頁至43頁
    、第95頁至99頁）。據上，原告此部分主張，自堪信為真實
    。從而，被告吳建隆自得依民法第1164條前段規定，請求分
    割如附表一編號1號至3號所示財產，堪先認定。至附表一編
    號4號所示之建物，現納稅義務人被告吳淑美、吳建文且應
    有部分各為2分之1，此有臺中市政府地方稅務局沙鹿分局11
    0年11月2日中市稅沙分字第1103823546號函檢附之臺中市政
    府地方稅務局房屋稅籍證明書為佐(見本院卷第63頁至67頁)
    ，可見附表一編號4號所示之財產，業由被繼承人吳長水之
    繼承人即被告5人分割協議為被告吳淑美、吳建文所有，已
    非現存可供分割之遺產，是被告吳建隆自不得再請求分割如
    附表一編號4號所示之財產。　　
二、公同共有物未分割前，公同共有人中一人之債權人，雖不得
    對於公同共有物聲請強制執行，然對於該公同共有人公同共
    有之權利，則得請求執行，業經司法院院字第1054號解釋在
    案。惟前開公同共有之權利，係基於繼承關係而來，則因繼
    承人於遺產分割析算完畢前，對特定物之公同共有權利，尚
    無法自一切權利義務公同共有之遺產單獨抽離而為執行標的
    ，故應俟辦妥遺產分割後，始得進行拍賣。此時執行法院應
    命債權人補正繼承人已辦妥遺產分割之資料或命債權人代位
    提起分割遺產訴訟，俟公同共有關係消滅後，再對債務人所
    分得部分（單獨所有或分別共有）執行（臺灣高等法院暨所
    屬法院98年法律座談會民執類提案第21號審查意見參照）。
    又按債務人怠於行使權利時，債權人因保全債權，得以自己
    之名義，行使其權利。民法第242條前段有明定。本件原告
    主張被告即債務人吳建隆積欠原告20萬8,865元之本息尚未
    清償等語，業據原告提出本院109年度沙簡字第122號民事判
    決及確定證明書可佐（見本院卷第25頁至29頁），堪認實在
    。而被告吳建隆因繼承而取得之如附表一編號1號至3號所示
    財產，並無不能分割之情形，亦無不分割之約定，惟因被告
    吳建隆怠於行使遺產分割請求權，致原告無法就被告吳建隆
    分得部分執行，揆諸前揭說明，原告為保全其對被告吳建隆
    之債權能獲得清償，自有依民法第242條之規定，代位行使
    被告吳建隆之遺產分割請求權，提起本件訴訟之必要。故而
    ，原告代位行使被告吳建隆對被繼承人吳長水如附表一所示
    編號1號至3號所示財產之分割請求權，於法有據，為有理由
    。至附表一編號4號所示之建物，暨業由被告5人協議分割完
    畢，已如前述，故原告猶將該不動產列入被繼承人吳長水之
    遺產並請求分割，自非有據，應予駁回。
三、分割共有物（公同共有之遺產）既對物之權利有所變動，即
    屬處分行為之一種，凡因繼承於登記前已取得不動產物權者
    ，其取得雖受法律之保護，不以其未經繼承登記而否認其權
    利，但繼承人如欲分割其因繼承而取得公同共有之遺產，因
    屬於處分行為，依民法第759條規定，自非先經繼承登記，
    不得為之。惟共有之不動產之共有人中一人死亡，他共有人
    請求分割共有物時，為求訴訟之經濟起見，可許原告就請求
    繼承登記及分割共有物之訴合併提起，即以一訴請求該死亡
    之共有人之繼承人辦理繼承登記並請求該繼承人於辦理繼承
    登記後，與原告及其餘共有人分割共有之不動產。最高法院
    68年度第13次民事庭庭推總會議決議（二）決議、70年度第
    2次民事庭會議決定（二）決議、69年台上字第1012號判決
    資參照。本件被告5人公同共有之如附表一編號1號所示不動
    產，迄未辦理繼承登記，有土地登記第一類謄本可稽（見本
    院卷第95頁至99頁），揆諸前揭說明，原告請求被告5人應
    就被繼承人吳長水所遺如附表一編號1號所示不動產辦理繼
    承登記，核無不合，為有理由，應予准許。爰判如主文第一
    項所示。至原告請求命被告5人就如附表一編號2號至3號所
    示非屬不動產之存款為繼承登記，則無理由，亦應駁回。　
    　
四、夫妻得於結婚前或結婚後，以契約就本法所定之約定財產制
    中，選擇其一為其夫妻財產制，夫妻未以契約訂立夫妻財產
    制者，除本法另有規定外，以法定財產制為其夫妻財產制。
    民法第1004條、第1005條分別定有明文。又法定財產制關係
    消滅時，夫或妻現存之婚後財產，扣除婚姻關係存續所負債
    務後，如有剩餘，其雙方剩餘財產之差額，應平均分配。但
    下列財產不在此限：一、因繼承或其他無償取得之財產。二
    、慰撫金。民法第1030條之1第1項亦有明文。經查：　　
(一)被繼承人吳長水與被告李明華於60年5月25日結婚，現無證
    據兩人有約定夫妻財產制，故應以法定財產制為其等之夫妻
    財產制，被繼承人吳長水於107年3月7日死亡，其與被告李
    明華之法定財產制關係因而消滅，然被繼承人吳長水遺留如
    附表一編號1號所示土地，係被繼承人吳長水於83年3月28日
    因繼承取得，此有土地登記第一類謄本等附卷可參（見本院
    卷第97頁），是該土地既係被繼承人吳長水因繼承取得之財
    產，依民法第1030條之1第1項但書第1款規定，自不得列入
    夫妻剩餘財產之分配之計算範圍。
(二)至於被繼承人吳長水遺留如附表一編號2、3號所示存款及編
    號4號所示未保存登記之建物部分，被告李明華並未舉證證
    明於其法定財產制關係消滅時即107年3月7日，其無婚後財
    產，亦未證明斯時其剩餘財產少於被繼承人吳長水，故無從
    計算剩餘財產分配之差額，故被告李明華、吳建文雖抗辯：
    被告李明華與被繼承人吳長水為夫妻關係，被繼承人吳長水
    死亡時遺有如附表一所示財產，被告李明華應先就上開剩餘
    財產分得一半，其餘再由其他繼承人均分等語，原告及被告
    吳婕綾雖表示無意見等語，惟因被告吳建隆、吳淑美均未到
    庭或提出書狀作何聲明或陳述，是被告李明華、吳建文上開
    請求分配剩餘財產之抗辯，委無足採。
五、繼承人得隨時請求分割遺產，民法第1164條前段定有明文。
    又依民法第830條第2項準用民法第824條之規定，共有人因
    共有物分割之方法不能協議解決，而提起請求分割共有物之
    訴，應由法院依民法第824 條命為適當之分配，不受任何共
    有人主張之拘束（最高法院49年台上字第2569號判決、84年
    度台上字第971 號判決意旨參照）。又在公同共有遺產分割
    自由之原則下，民法第1164條所稱之「得隨時請求分割」，
    依同法第829條及第830條第1項規定觀之，自應解為包含請
    求終止公同共有關係在內，俾繼承人之公同共有關係歸於消
    滅而成為分別共有，始不致與民法第829條所定之旨趣相左
    ，庶不失繼承人得隨時請求分割遺產之立法本旨，換言之，
    終止遺產之公同共有關係，既應以分割方式為之，將遺產之
    公同共有關係終止改為分別共有關係，性質上自亦屬分割遺
    產方法之一（最高法院82年度台上字第748號、93年度台上
    字第2609號判決意旨參照）。經查，本院審酌被告5人公同
    共有如附表一編號1號至3號所示財產之性質、經濟效用及使
    用現況，如僅將附表一編號1號至3號所示之財產，按被告5
    人應繼分分割為分別共有，不僅對於兩造並無不利益情形，
    亦無因各繼承人所受分配之價值不同，而有由被告5人相互
    找補問題；而原告主張按應繼分比例分割成分別共有等語，
    被告李明華、吳建文抗辯應由被告李明華請求剩餘財產分配
    後，其餘部分再按應繼分比例分割（已如前述），被告吳婕
    綾表示沒有意見，而被告吳建隆、吳淑美則均經本院合法通
    知，未於言詞辯論期日到場，亦未具狀為任何聲明及陳述，
    可推認渠等亦不反對原告所主張按應繼分比例分割成分別共
    有之分割方法。從而，依如附表一「本院分割方法」欄所載
    之方法分割被告5人公同共有如附表一編號1號至3號所示之
    遺產，應較符合被告5人之利益而為適當。
肆、再本件被告5人因本件訴訟而得解消繼承如附表一編號1號至
    3號所示遺產之公同共有關係，皆受有利益。是本院認本件
    之訴訟費用應由被告5人各按如附表二所示應繼分之比例，
    負擔訴訟費用，較為公允，併此敘明。
伍、據上論結，本件原告之訴為有理由，依家事事件法第51條、
    民事訴訟法385條1項前段、第78條、第85條第1項前段，判
    決如主文。
中　　華　　民　　國　　111 　年　　3 　　月　　29　　日
                  家事法庭    法  官  陳玟珍
上正本係照原本作成。
如對本判決上訴，須於判決送達後20日內向本院提出上訴狀（需
附繕本）。如委任律師提起上訴者，應一併繳納上訴審裁判費。
中　　華　　民　　國　　111 　年　　3 　　月　　29　　日
                              書記官  陳淑華
附表一：
編號 財產項 目 財產名稱 面積 權利範圍 本院分割方法 1 土地 臺中市○○區○○○段000000000地號土地 649.65 平方公尺 39/156 由被告5人依附表二所示應繼分比例分割為分別共有 2 存款 元大銀行沙鹿分行 餘額：新臺幣334元（含孳息）  全部 由被告5人依附表二所示應繼分比例分割為分別共有 3 存款 臺灣土地銀行沙鹿分行 餘額：新臺幣7,678元（含孳息）  全部 由被告5人依附表二所示應繼分比例分割為分別共有  4 房屋 臺中市○○區○○里○○路000號（未辦保存登記建物）  全部 備註：業經被告5人協議分割完畢 

附表二
姓名 應繼分比例暨訴訟費用負擔比例 李明華 1/5 吳建隆 1/5 吳淑美 1/5 吳建文 1/5 吳婕綾 1/5